臺灣臺北地方法院家事判決　　　　　　 100年度家訴字第29號
原　　　告　蔡雅亦
訴訟代理人　秦嘉逢律師
被　　　告　蔡翔丞
訴訟代理人　沈以軒律師
　　　　　　王立中律師
上列當事人間請求履行協議事件，本院於民國100年7月25日言詞
辯論終結，判決如下：
    主      文
兩造被繼承人李秀珠所遺如附表一及附表二所示遺產准予分割，
分割方法如附表一及附表二分割方法欄所示。
訴訟費用由被告負擔二分之一，餘由原告負擔。
    事實及理由
一、訴狀送達後，原告不得將原訴變更或追加他訴，但擴張或減
    縮應受判決事項之聲明者，不在此限，民事訴訟法第255 條
    第1項第3款定有明文。原告原起訴請求：（一）先位聲明：
    兩造被繼承人李秀珠所遺如附表三及附表四所示遺產，准予
    分割為：附表三所示遺產由原告取得；附表四所示遺產由兩
    造各按應繼分二分之一之比例分割。（二）備位聲明：1.准
    予分割被繼承人李秀珠之遺產，分割方法如附表五所示。2.
    被告應將門牌號碼臺北市○○區○○里○○街○段90巷9號房
    屋（權利範圍全部）暨其坐落基地（即臺北市○○區○○段
    四小段0186之0000地號土地；權利範圍10000分之678( 起訴
    狀誤載為678分之10000)）於分割登記完成後所取得之分別
    共有所有權（權利範圍二分之一）移轉登記為原告所有。其
    後原告就附表四、五縮減關於「台北市木柵區農會新台幣（
    下同）3,403,791元、台新國際商業銀行6,240,000元之債務
    各依1／2負擔」部分（即附表四編號12、13，附表五編號16
    、17）（見100年4月6日準備書(一)狀），嗣後擴張聲明請
    求被繼承人對於訴外人張修華債權142萬元(見100年6月30日
    準備書(三)狀)、揆諸前揭說明，為法之所許，核先敘明。
二、原告主張略以：兩造之被繼承人李秀珠於民國99年8月16日
    死亡，留下如附表三、四（扣除編號12、13部分，並增加對
    於訴外人張修華債權142萬元）所示遺產。於99年8月28日兩
    造簽訂書面協議，約定「被告於原告將被繼承人之勞保給付
    扣除喪葬費用，以剩餘金額2分之1給付被告後，將臺北市○
    ○區○○里○○街○段90巷9號房屋（權利範圍全部）移轉至
    原告名下。真傳鵝肉專賣店由原告及訴外人葉盈琳負責，被
    告不得過問」。嗣於99年9月20日兩造再會同兩造父親蔡錦
    發及張文宏地政士，協商被繼承人遺產分割事宜，言詞協議
    「1.原告取得臺北市○○區○○里○○街○段90巷9號房屋（
    權利範圍全部）暨其坐落基地（即臺北市○○區○○段四小
    段0186之0000地號土地；權利範圍10000分之678）（下稱系
    爭房地）、車牌號碼4468-NX號之自用小客車(下稱系爭小客
    車)之所有權及真傳鵝肉專賣店(下稱鵝肉店)之經營權。2.
    臺北市○○區○○里○○路1巷14號房屋（權利範圍全部）
    暨其坐落基地（即臺北市○○區○○段二小段0173之0000地
    號土地；權利範圍1000分之42）、臺北市○○區○○里○○
    路118巷3號房屋（權利範圍全部）暨其坐落基地（即臺北市
    ○○區○○段一小段0303之0000地號土地；權利範圍200分
    之10）之所有權，由兩造各取得二分之一。3.其餘被繼承人
    所留遺產於扣除債務及其他必要費用後由兩造均分。」惟兩
    造所委託之張文宏地政士完成被繼承人遺產稅申報程序後，
    被告竟違反先前協議，拒絕提供繼承登記必要文件等語，爰
    依前揭協議、民法第1151條、第1164條、第823條第1項規定
    提起本件訴訟。並聲明：（一）先位部分：兩造被繼承人李
    秀珠所遺如附表三及附表四（扣除編號12、13部分，並增加
    對於訴外人張修華債權142萬元）之遺產，准予分割為：附
    表三所示遺產由原告取得；附表四（扣除編號12、13部分，
    並增加對於訴外人張修華債權142萬元）所示遺產由兩造各
    按應繼分2分之1之比例分割。（二）備位部分：1.准予分割
    兩造被繼承人李秀珠所遺如附表五（扣除編號16、17部分，
    並增加對於訴外人張修華債權142萬元）之遺產，由兩造各
    按應繼分2分之1之比例分割。2.被告應將臺北市○○區○○
    里○○街○段90巷9號房屋（權利範圍全部）暨其坐落基地（
    即臺北市○○區○○段四小段0186之0000地號土地；權利範
    圍10000分之678）於分割登記完成後所取得之分別共有所有
    權，移轉登記為原告所有。
三、被告抗辯略以：兩造間99年8月28日之書面協議僅提及系爭
    房地而未提及系爭小客車，該協議係受原告脅迫所簽訂；兩
    造亦未於99年9月20日達成言詞協議，由原告取得系爭房地
    、系爭小客車之所有權及鵝肉店之經營權。原告未明確交代
    被繼承人遺產範圍，包括鵝肉店收益、農會存款、被繼承人
    生前放款、辦理被繼承人喪葬時所收奠儀，勞保給付收支亦
    交代不清，爰撤銷其贈與等語。並聲明：原告之訴駁回。
四、兩造不爭執事項：
（一）原告主張被繼承人李秀珠於99年8月16日死亡，兩造均為
      法定繼承人，被繼承人生前未立有遺囑，原告與被告於99
      年8月28日書面協議，約定「被告於原告將被繼承人之勞
      保給付扣除喪葬費用，以剩餘金額2分之1給付被告後，將
      臺北市○○區○○里○○街○段90巷9號房屋（權利範圍全
      部）移轉至原告名下。真傳鵝肉專賣店由原告及訴外人葉
      盈琳負責，被告不得過問」，有戶籍謄本、財政部臺北市
      國稅局遺產稅免稅證明書，協議書影本在卷可稽。
（二）臺北市○○區○○里○○路1巷14號房屋（權利範圍全部
      ）暨其坐落基地（即臺北市○○區○○段二小段0173之
      0000地號土地；權利範圍1000分之42）及臺北市○○區○
      ○里○○路118巷3號房屋（權利範圍全部）暨其坐落基地
      （即臺北市○○區○○段一小段0303之0000地號土地；權
      利範圍200分之10）之所有權係借名登記在被繼承人名下
      ，不在遺產範圍內(見100年5月16日言詞辯論筆錄)。又被
      繼承人對於訴外人張修華債權計142萬元，有證人張修華
      之證詞在卷（見100年6月30日言詞辯論筆錄），是被繼承
      人李秀珠之遺產範圍為附表一、二所列之財產標示項目。
五、得心證理由：
    原告主張兩造於99年8月28日之書面協議(下稱8月協議)，由
    原告取得系爭忠順街房地及鵝肉店2分之1的經營權，被告主
    張被脅迫而否認該協議之效力；99年9月20日兩造言詞協議(
    下稱9月協議)由原告取得系爭房地、系爭小客車之所有權及
    鵝肉店之經營權，惟為被告所否認，認上揭二協議縱有效，
    亦主張撤銷其贈與，並以前揭情詞置辯，是本件之爭點為：
    ( 一)8月協議與9月協議之效力？(二)被告可否主張撤銷？(
    三)勞保給付收支部分之計算？
(一)8月協議與9月協議之效力？
  1.8月協議被告是否係被脅迫所為？
  (1)按繼承人有數人時，在分割遺產前，各繼承人對於遺產全
     部為公同共有（民法第1151條）。遺產之公同共有，係以
     遺產之分割為其終局之目的，故各繼承人得隨時請求分割
     遺產（民法第1164條）。而有關遺產分割方式，有依被繼
     承人之遺囑分割者、有共同繼承人協議分割者及聲請法院
     以判決定分割者。遺產分割之實行，如全體繼承人基於實
     際需要之考量，就遺產之全部或一部，另行協議處理方式
     ，即應按其所協議內容實行，方能兼顧被繼承人之遺願及
     全體繼承人之實際生活之需要，此為當然之理，合先敘明
     。
  (2)按當事人主張其意思表示係因被詐欺或脅迫而為之者，應
     就其被詐欺或被脅迫之事實，負舉證之責任，有最高法院
     21年上字第2012號判例可資參照。本件被告主張兩造簽訂8
     月協議時，她 (原告)說要對伊老婆和小孩不利，而且她 (
     原告) 精神狀況又不好 (見100年7月25日言詞辯論筆錄)，
     惟未提出任何證據以實其說；且證人蔡錦發到庭證稱，伊
     係兩造的父親，雖然與伊太太 (被繼承人)離婚，但都住在
     一起，沒有離開過，他媽媽 (被繼承人)死前有說要登記給
     我女兒 (原告)，因為兒子 (被告)拋棄父母親，他 (被告)
     結婚後就不聽父母親的話，母親 (被繼承人)過世的時候還
     找不到這個兒子，電話也沒有留，也沒有留住址，你想想
     這個母親會不會死心，所以當然要登記給女兒，我是順他
     媽媽的意思，並確認被繼承人生前手札寫明欲將系爭房地
     移轉登記於原告名下以及8月協議為真等語 (見100年5月16
     日言詞辯論筆錄)。揆諸前揭判例見解，被告既未就8月協
     議受脅迫始簽訂乙節舉證以實其說，所辯自不足採，則爭8
     月書面協議，即屬有效成立。
   2.9月協議是否存在且有效？
    經查：證人張文宏到庭結證稱，9月20日當天的過程，伊係受
    兩造委託申報遺產稅之地政士，之後要辦繼承登記，系爭房
    地、系爭小客車之所有權及鵝肉店之經營權登記於原告名下
    ，遺產其他部分各2分之1，後來要開始辦繼承登記，兩造就
    開始爭執等語 (見100年5月16日言詞辯論筆錄)。證人葉盈
    琳證稱，伊為被告配偶，伊先生 (被告)有主張說要以其 (
    被告)為債權人設定抵押權並到法院公證，才願意移轉系爭
    房地予原告，惟伊並未始終參與協議過程，中間有離開15分
    鐘等語(見100年6月9日言詞辯論筆錄)。由上，證人張文宏
    為承辦兩造繼承登記之地政士，當就兩造之真意確認後始得
    進行，故其前開證述內容自屬可信，核其內容與原告主張之
    9月言詞協內容相符；至證人葉盈琳既未全程參與協議過程
    ，其就9月協議之存在及內容即無從知悉。是綜合前開二證
    人之證詞，應認9月協議確係存在且有效。
(二)被告可否主張撤銷？
  1.按民法第408條第2項關於贈與人「為履行道德上義務而為贈
    與，不得撤銷」之規定，立法意旨在於確定法律關係，以期
    遵守道德之規則。是贈與人係「為履行道德上之義務」，自
    不容許任意撤銷而害其道德之規則，換言之，「道德規則」
    之維持，實為本條法律適用之基礎。而「倫理」、「孝道」
    亦為道德規則之中心德目 。
  2.本件兩造為被繼承人全體繼承人，兩造對於系爭房地之處理
    ，業經8月協議及9月協議，已如前述：觀諸系爭8月之協議
    內容，係兩造就被繼承人之遺產分割方法為協議，核其文字
    並無「贈與」之意思表示；再者，縱令系爭8月、9月協議內
    容有贈與之表示，參諸前開證人蔡錦發即兩父關於被告於被
    繼承人生前未盡孝道之證詞以觀，前開協議之內容係依被繼
    承人之遺願所為，亦即該贈與係履行道德上之義務，被告不
    得主張撤銷。
(三)勞保給付支出部分之計算？
    蓋9月協議已補充8月協議，被告應將系爭房地、系爭小客車
    所有權移轉至原告名下，鵝肉店之經營權歸由原告，已如前
    述。又8月協議約定「被告於原告將被繼承人之勞保給付扣
    除，喪葬費用，以剩餘金額2分之1給付被告後」，被告方負
    有移轉系爭房地予原告之義務；就此部分，原告主張被告應
    分得被繼承人李秀珠勞保給付150萬元，被告分得75萬元，
    扣除喪葬費用等被告應負擔如附表六所示之金額計367,420
    元，應給付予被告之金額計382,580（750,000-367,420=382
    ,580），業已提存394,125元於臺灣桃園地方法院提存所等
    情，有支出憑據及該院99年度存字第1906號提存書影本在卷
    可稽；嗣原告撤回並同意返還被告如附表六編號1、2、10部
    分之金額合計212,805元（150,000+33,380+29,425=212,805
    ，見100年5月16日言詞辯論筆錄）；被告就附表六編號3、4
    、5、7部分固不爭執（見100年7月25日言詞辯論筆錄），惟
    就編號6、8、9、11、12部分，辯稱係由原告獨占白包或鵝
    店收益而支出上開款項云云，然就原告獨占白包或鵝肉店收
    益之有利於己之事實未舉證以實其說，所辯自非可採。又原
    告得自遺產分割取得之金額，返還被告212,805元，自不待
    言。
六、綜上所述，系爭兩造8月協議及9月協議均屬有效，從而，原
    告依兩造遺產分割協議及民法第1164條規定提起本件訴訟，
    請求兩造被繼承人李秀珠所遺如附表一及附表二所示遺產准
    予分割，分割方法如附表一及附表二分割方法欄所示（原告
    應自遺產分割取得之金額，返還被告212,805元），為有理
    由；至附表四編號1至4、附表五編號5至8所列臺北市○○區
    ○○里○○路1巷14號房屋暨其坐落基地，及臺北市○○區
    ○○里○○路118巷3號房屋暨其坐落基地之所有權係借名登
    記在被繼承人名下，不在遺產範圍內，原告請求予准分割登
    記為兩造所有，自屬無據，為無理由，應予駁回。
七、本案事證已臻明確，兩造其餘攻擊防禦方法及證據，核與判
    決之結果不生影響，爰不一一論列，併此敘明。
八、訴訟費用負擔之依據：民事訴訟法第79條。
中    華    民    國    100    年    8   月    12     日
                         家事庭法  官  李莉苓
以上正本係照原本作成。
如對本判決上訴，須於判決送達後20日內向本院提出上訴狀。如
委任律師提起上訴者，應一併繳納上訴審裁判費。
中    華    民    國   100    年    8     月    16    日
                               書記官  譚鈺陵
附表一、
┌───┬───────────────┬───────┐
│ 編號 │財產標示                      │分割方法      │
├───┼───────────────┼───────┤
│   1  │臺北市○○區○○里○○街○段90 │分割為原告所有│
│      │巷9號房屋（權利範圍全部）     │              │
├───┼───────────────┼───────┤
│   2  │臺北市○○區○○段四小段0186之│同上          │
│      │0000地號土地；權利範圍10000分 │              │
│      │之678                         │              │
├───┼───────────────┼───────┤
│   3  │車牌號碼4468-NX號自用小客車之 │同上          │
│      │所有權                        │              │
├───┼───────────────┼───────┤
│   4  │真傳鵝肉專賣店 (出資額300,000 │同上          │
│      │元)之經營權                   │              │
└───┴───────────────┴───────┘
附表二、
 原告應自下列遺產分割取得之金額，返還被告212,805元：
┌───┬───────────────┬───────┐
│編號  │財產標示                      │ 分割方法     │
├───┼───────────────┼───────┤
│   1  │彰化銀行存款新台幣54,711元    │按兩造應繼分比│
│      │                              │例（即兩造各2 │
│      │                              │分之1）分割   │
├───┼───────────────┼───────┤
│   2  │臺北市第五信用合作社存款新台幣│同上          │
│      │189,243元                     │              │
├───┼───────────────┼───────┤
│   3  │木柵區農會信用部存款新台幣    │同上          │
│      │133,832元                     │              │
├───┼───────────────┼───────┤
│   4  │對訴外人林燕萍之本票債權新台幣│同上          │
│      │20萬元                        │              │
├───┼───────────────┼───────┤
│   5  │保證責任第五信用合作社股份50股│同上          │
├───┼───────────────┼───────┤
│   6  │大穎企業股份有限公司股份11,000│同上          │
│      │股                            │              │
├───┼───────────────┼───────┤
│   7  │國泰金融控股股份有限公司股份  │同上          │
│      │1,932股                       │              │
├───┼───────────────┼───────┤
│   8  │對訴外人張修華之債權新台幣142 │同上          │
│      │萬元                          │              │
└───┴───────────────┴───────┘